ACORDAO-COMPLETO-2359086

ACÓRDÃO 9871/2019 ATA 36/2019 - SEGUNDA CÂMARA

VISTOS, relatados e discutidos estes autos que tratam de pedido de reexame interposto por Maria Wanda da Glória Maciel contra o decidido no Acórdão 10870/2018-TCU-Segunda Câmara,
ACORDAM os ministros do Tribunal de Contas da União, reunidos em sessão da 2ª Câmara, ante as razões expostas pelo relator e com fundamento no artigo 48 da Lei nº 8.443/92, c/c o artigo 286 do RI/TCU, em:
9.1. conhecer do pedido de reexame para, no mérito, negar-lhe provimento;
9.2. dar ciência desta deliberação à unidade jurisdicionada e à interessada.

Pedido de reexame interposto por Maria Wanda da Glória Maciel contra decisão do Tribunal que considerou ilegal a sua aposentadoria.

Segunda Câmara

Colégio Pedro II.

3. Interessados/Responsáveis/Recorrentes:
3.1. Interessado: Maria Wanda da Glória Maciel (XXX.776.967-XX)
3.2. Recorrente: Maria Wanda da Glória Maciel (XXX.776.967-XX)

13.1. Ministros presentes: Ana Arraes (Presidente), Augusto Nardes (Relator), Aroldo Cedraz e Raimundo Carreiro.
13.2. Ministro-Substituto presente: Marcos Bemquerer Costa.

AUGUSTO NARDES

Ministra Ana Arraes.

Tratam os autos de pedido de reexame impetrado por Maria Wanda da Glória Maciel, contra o Acórdão 10870/2018-TCU-Segunda Câmara.
2.	O exame preliminar de admissibilidade, ratificado por mim, concluiu pelo conhecimento do recurso, uma vez preenchidos os requisitos do art. 48 da Lei nº 8.443/92, sem atribuição de efeito suspensivo (peça 38) .
3.	A instrução da SERUR examinou detalhadamente o pedido, razão pela qual a transcrevo parcialmente abaixo, com ajustes de forma (peça 41) :
HISTÓRICO PROCESSUAL
2.	A aposentadoria da interessada foi julgada ilegal em decorrência das seguintes irregularidades: (i) continuidade do pagamento de parcela judicial decorrente da implantação de planos econômicos (URP - 26,05%) ; (ii) pagamento indevido da vantagem do art. 192 da Lei 8.112/1990, por meio de rubrica judicial, em valor superior ao permitido, nos termos do Acórdão 3293/2008-TCU-Primeira Câmara; e (iii) falta de comprovação do recolhimento das contribuições previdenciárias, na época própria ou posteriormente de forma indenizada, relativas ao período de tempo de 4 anos, 5 meses e 5 dias, registrado no então ato Sisac como "Contra Recibo Colégio Pedro II". 
ADMISSIBILIDADE
3.	Reitera-se o exame prévio de admissibilidade realizado por esta unidade técnica (peça 35) , em que se propôs o conhecimento deste recurso, todavia sem a atribuição de efeito suspensivo, nos termos dos artigos 32, I, e 48 da Lei 8.443/1992, c/c os artigos 285, § 2º, e 286, parágrafo único, do RI/TCU. Observa-se que o Excelentíssimo Senhor Ministro Relator João Augusto Ribeiro Nardes, mediante despacho de peça 38, concordou com esta unidade técnica.	
EXAME DE MÉRITO
Delimitação
4.                Constitui objeto do recurso definir se:
                   a) o período em que a interessada laborou para o Colégio Pedro II, de 1º/3/1966 a 15/4/1971, pode ser computado para fins de aposentadoria;
                   b) a recorrente tem direito à vantagem do art. 192 da Lei 8.112/1990;
                   c) a interessada tem direito à rubrica referente à URP 26,05%.
5. Do período de 1º/3/1966 a 15/4/1971 em que a recorrente laborou para o Colégio Pedro II
5.1.            A recorrente aduz que o tempo de serviço laborado entre 1º/3/1966 a 15/4/1971 deve ser computado para fins de aposentadoria especial de professor, com base nos seguintes argumentos:
5.2.           É preciso destacar que não se pode desconsiderar o período de 4 anos, 5 meses e 5 dias, em que a requerente trabalhou para o Colégio Pedro II, ao argumento que a requerente era colaboradora eventual. Ora, pela própria jurisprudência deste Tribunal, não se pode concluir pelo vínculo eventual quando a duração, frequência ou interrupção possam descaracterizar a eventualidade dos trabalhos realizados. Logo, o próprio vínculo ininterrupto de 4 anos, 5 meses e 5 dias averbado caracteriza o trabalho temporário e não eventual.
5.3.            Destaque-se que em março de 1966 a abril de 1971 vigia a Lei 3.780/1960, que dispunha sobre o serviço civil do Poder Executivo. Este diploma dispunha que serviço civil seria atendido por pessoal temporário, quando a atividade fosse transitória ou eventual, que estaria sujeito ao regime de emprego da CLT e que o tempo trabalhado nesta condição se prestaria para para os efeito de aposentadoria.	
5.4.             A exclusão do referido período e as consequências para a integralidade da aposentadoria da requerente se mostra ilegal e injusta, não se coadunando com a lei de regência do contrato de pessoal temporário em vigor à época, com sérias consequências para a requerente, com mais de 84 anos de idade.
Análise:
5.5.         Sobre o tema, é de se considerar as judiciosas considerações do Excelentíssimo Senhor Ministro Bruno Dantas, por ocasião do Acórdão 15674/2018-TCU-Primeira Câmara:
	No que concerne à contagem de tempo de serviço em caráter eventual, sem vínculo empregatício e sem recolhimento das contribuições previdenciárias para fins de aposentadoria estatutária, o art. 111 do Decreto-Lei 200/1967 estipula:
"Art. 111. A colaboração de natureza eventual à administração pública federal sob a forma de prestação de serviços retribuída mediante recibo, não caracteriza, em hipótese alguma, vínculo empregatício com o serviço público civil".
         Neste sentido, é farta jurisprudência desta Corte de Contas de que o reconhecimento do tempo por certidão do INSS e o recolhimento das contribuições previdenciárias são condições imprescindíveis para o reconhecimento desse tempo (v. Decisão 343/1997 - Segunda Câmara, Acórdãos 2.404/2004, 2.596/2004, 2.521/2005 e 2.098/2006 da 2ª Câmara e Acórdãos 2.381/2003, 2.964/2003 e 3.052/2003 da 1ª Câmara) .
5.6.	Acerca a importância dos precedentes jurisprudenciais supracitados, vem à balha a doutrina de Cueto Rua:
As sentenças dos juízes são fontes do Direito porque elas inspiram outros juízes, os funcionários administrativos, os legisladores e os integrantes do grupo social, levando-lhes a atuar de uma maneira similar no futuro (apud Octavio Bueno Magano, in Manual de Direito do Trabalho, Parte Geral, 4ª Ed., São Paulo: LTr, 1991, p. 99) .
5.7.            Ora, consta do mapa de tempo de serviço de peça 9 que, durante o período de 1º/3/1966 a 15/4/1971, a interessada laborou contra recibo. É dizer: não há prova de que tenha havido o recolhimento das correspondente contribuição previdenciária. Nesse sentir, opina-se pela rejeição dos argumentos apresentados pela recorrente.
6. Da vantagem do art. 192 da Lei 8.112/1990
6.1.           A recorrente aduz que tem direito à vantagem do art. 192 da Lei 8.112/1990, com base nos seguintes argumentos:
6.2.        O art. 192 da Lei 8.112/1990 não distingue se a aposentadoria é especial ou comum, somente exige o cumpeimento do tempo de serviço para a aposentadoria com proventos integrais. Assim, como a interessada aposentou-se, em 1991, com proventos integrais e com 25 anos de serviço de magistério, faz jus à referida vantagem estatutária.
Análise:
6.3.            Ao se excluir o período de 1º/3/1966 a 15/4/1971, a ex-servidora conta com pouco mais de 21 anos de tempo de serviço, o que é insuficiente para se aposentar sob qualquer fundamento legal. Como a vigência da aposentadoria (11/4/1991) é anterior à promulgação da EC 20/1998, pode ser aplicado o entendimento da Súmula 74 do TCU, de admitir a contagem do período de inatividade para efeito de aposentadoria proporcional nos limites mínimos - 30/35 (homem) e 25/30 (mulher) . Assim procedendo, verifica-se que a recorrente não se aposentaria com proventos integrais e, portanto, não faz jus à vantagem do art. 192 da Lei 8.112/1990.
7. Da parcela da URP (26,05%) 
 7.1.        A recorrente aduz que tem direito à parcela da URP (26,05%) , com base nos seguintes argumentos:
7.2.        A Reclamação Trabalhista que assegurou a percepção da URP é processada nos autos 0212700-41.1989.5.01.0039 da 39ª Vara do Trabalho e encontra-se em fase de execução. Assim, por força da coisa julgada, não caberia limitação à data base da categoria.
Análise:
7.3.           Observa-se que a ré na Reclamação Trabalhista  0212700-41.1989.5.01.0039 da 39ª Vara do Trabalho do TRT da 1ª Região é o Colégio Pedro II, e não a União.
7.4.	Assim, a coisa julgada oriunda da deliberação em testilha não vincula a União, tampouco o TCU. Nesse sentido, vem à balha a doutrina de Daniel Amorim Assumpção Neves:
a eficácia inter partes justifica-se em razão dos princípios da ampla defesa e do contraditório, não sendo plausível que a sentença de mérito torne-se imutável e indiscutível para sujeito que não participou do processo (grifos acrescidos) (in Manual de Direito Processual Civil, São Paulo: Editora Método, 3ª ed. p. 538) .
7.5.	Nesse quadro, entende-se que a referida decisão judicial não tem o condão de afetar a decisão proferida por esta Corte de Contas, não havendo sequer que se cogitar em suposta violação da coisa julgada ou de descumprimento de decisão judicial por parte deste Tribunal, já que a condenação do Colégio Pedro II não vincula a União, que não foi parte no processo, além de serem diversas as causas de pedir próxima e remota deduzidas em juízo e os fundamentos adotados por esta Egrégia Corte de Contas.
7.6.	Nessa ordem de ideias, opina-se pela rejeição do argumento apresentado pela recorrente.
CONCLUSÃO
8.	Ex positis, conclui-se que:
                   a) o período em que a interessada laborou para o Colégio Pedro II, no período de 1º/3/1966 a 15/4/1971, não pode ser computado para fins de aposentadoria;
                   b) a recorrente não tem direito à vantagem do art. 192 da Lei 8.112/1990;
                   c) a interessada não tem direito à rubrica refernte à URP 26,05%.
8.1.		Assim, é de se opinar pela negativa de provimento do presente pedido de reexame.
PROPOSTA DE ENCAMINHAMENTO
9.	Isto posto, submetem-se os autos à consideração superior, propondo-se que esta Corte de Contas:
	a) conheça do pedido de reexame e, no mérito, negue-lhe provimento;
	b) cientifique a recorrente e os demais interessados do acórdão que vier a ser prolatado, ressaltando-se que o relatório e o voto que o acompanharem podem ser consultados no endereço www.tcu.gov.br/acordaos, no dia seguinte ao de sua oficialização.
	É o relatório.

não há.

Procurador Rodrigo Medeiros de Lima.

PESSOAL. APOSENTADORIA. PLANOS ECONÔMICOS. AUSÊNCIA DE ABSORÇÃO. VANTAGEM DO ART. 192, LEI 8.112/1990. TEMPO DE SERVIÇO. FALTA DE COMPROVAÇÃO DO RECOLHIMENTO DE CONTRIBUIÇÕES PREVIDENCIÁRIAS. OITIVA DA INTERESSADA. ILEGALIDADE. PEDIDO DE REEXAME. NEGATIVA DE PROVIMENTO.

APOSENTADORIA (APOS)

Secretaria de Recursos (SERUR) e Secretaria de Fiscalização de Pessoal (SEFIP).

Conforme consignado no relatório precedente, a deliberação recorrida (Acórdão 10870/2018-TCU-Segunda Câmara) considerou o ato de aposentadoria da servidora Maria Wanda da Glória Maciel ilegal com a consequente recusa de registro.
2.	Quanto aos requisitos de admissibilidade (peça 35) , entendo que estão preenchidos, razão pela qual pode o Tribunal conhecer do recurso, nos termos dos art. 48 da Lei 8.443, de 16 de julho de 1992, c/c com os arts. 285 e 286, parágrafo único, do Regimento Interno do TCU.
3.	A análise da Secretaria de Recursos - Serur - manifesta-se pelo conhecimento do recurso para, no mérito, negar-lhe provimento, mantendo-se em seus exatos termos o acórdão questionado.
4.	O representante do Ministério Público junto ao TCU manifesta-se, em cota singela, de acordo com os termos da instrução da Serur.
5.	A deliberação recorrida é transcrita a seguir:
VISTO, relatado e discutido o ato de aposentadoria de Maria Wanda da Glória Maciel, exservidora do Colégio Pedro II. 
ACORDAM os ministros do Tribunal de Contas da União, reunidos em sessão da 2ª Câmara, ante as razões expostas pela relatora e com fundamento nos arts. 71, incisos III e IX, da Constituição Federal de 1988, 1º, inciso V, 39, inciso II, e 45 da Lei 8.443/1992, 1º, inciso VIII, 259, inciso II, e 262 do Regimento Interno, 8º da Resolução TCU 206/2007 e 19, §3º, da Instrução Normativa TCU 78/2018, bem como na Súmula TCU 106, em: 
9.1. considerar ilegal o ato de Maria Wanda da Glória Maciel e negar-lhe registro; 
9.2. dispensar a reposição das importâncias indevidamente recebidas de boa-fé pela beneficiária até a data da notificação desta deliberação à unidade jurisdicionada; 
9.3. determinar ao Colégio Pedro II que: 
9.3.1. no prazo de 15 (quinze) dias, a contar da ciência desta deliberação, cesse os pagamentos decorrentes do ato impugnado, sob pena de ressarcimento das quantias pagas indevidamente e responsabilização solidária da autoridade competente; 
9.3.2. comunique à interessada a deliberação deste Tribunal e a alerte de que o efeito suspensivo proveniente de eventual interposição de recursos junto ao TCU não a eximirá da devolução dos valores indevidamente recebidos após a notificação em caso de não provimento dos apelos; 
9.3.3. no prazo de 30 (trinta) dias, a partir da ciência deste acórdão, encaminhe a este Tribunal, por cópia, comprovante da data em que a interessada dele tomar conhecimento; e 
9.3.4. no prazo de 30 (trinta) dias, a contar da ciência deste acórdão, emita novo ato, em que sejam suprimidas as irregularidades verificadas, e o submeta ao TCU para nova apreciação.
6.	Os motivos ensejadores do julgamento pela ilegalidade são, conforme a instrução:
2. A aposentadoria da interessada foi julgada ilegal em decorrência das seguintes irregularidades: (i) continuidade do pagamento de parcela judicial decorrente da implantação de planos econômicos (URP - 26,05%) ; 
 (ii) pagamento indevido da vantagem do art. 192 da Lei 8.112/1990, por meio de rubrica judicial, em valor superior ao permitido, nos termos do Acórdão 3293/2008-TCU-Primeira Câmara; e 
 (iii) falta de comprovação do recolhimento das contribuições previdenciárias, na época própria ou posteriormente de forma indenizada, relativas ao período de tempo de 4 anos, 5 meses e 5 dias, registrado no então ato Sisac como "Contra Recibo Colégio Pedro II".
7.	Os argumentos apresentados pela recorrente acerca das razões elencadas acima não se mostraram suficientes para elidir as irregularidades apontadas, de forma a propiciar a alteração do mérito do julgado. No que pertine ao tempo prestado entre 1º/3/1966 e 15/4/1971, a recorrente não traz aos autos qualquer documento que comprove o recolhimento da contribuição previdenciária devida. 
8. 	Uma vez excluído o período de tempo citado no item anterior, mostra-se insuficiente o tempo remanescente para que a interessada faça jus a qualquer tipo de aposentadoria. Resta, então, aproveitar o tempo em que a recorrente ficou aposentada para completar o limite mínimo necessário para a aposentadoria proporcional, conforme o entendimento da Súmula 74 TCU. Em consequência, inaplicável a vantagem prevista no art. 192, Lei 8.112/1990.
9.	Finalmente, a reclamação trabalhista na qual a recorrente pretende se amparar não se aplica à espécie, pois a União não se encontra no pólo passivo e sim o Colégio Pedro II.
10.	A percuciente análise produzida pela Secretaria de Recursos para cada um dos itens, à qual adiro integralmente, demonstra que o julgamento pela ilegalidade do ato está correto e não deve ser modificado.
	Ante o exposto, acompanho integralmente a proposta da unidade técnica, a qual incorporo às minhas razões de decidir, e VOTO por que o Tribunal adote o acórdão que ora submeto à consideração do colegiado.
TCU, Sala das Sessões Ministro Luciano Brandão Alves de Souza, em 8 de outubro de 2019.
Ministro JOÃO AUGUSTO RIBEIRO NARDES 
Relator